ACORDAO-COMPLETO-2425632

ACÓRDÃO 11803/2020 ATA 37/2020 - PRIMEIRA CÂMARA

VISTOS, relatados e discutidos estes autos de processo de pensão militar,
ACORDAM os Ministros do Tribunal de Contas da União, reunidos em sessão da Primeira Câmara, diante das razões expostas pelo relator e com fundamento na Constituição Federal, art. 71, III, e na Lei 8.443/1992, arts. 1º, V, e 39, II em considerar legal a concessão de pensão militar às sra. Ângela Maria de Andrade Casado, Cátia Maria Casado de Oliveira e Rosângela Maria Casado Branco e determinar o registro do respectivo ato.

PESSOAL. PENSÃO MILITAR. ACUMULAÇÃO DE BENEFÍCIOS.

Primeira Câmara

Sétima Região Militar.

3. Interessados/Responsáveis:
3.1. Interessados: Ângela Maria de Andrade Casado (XXX.410.294-XX); Cátia Maria Casado de Oliveira (XXX.150.414-XX); Rosângela Maria Casado Branco (XXX.026.004-XX).

13.1. Ministros presentes: Walton Alencar Rodrigues (Presidente), Benjamin Zymler (Relator), Bruno Dantas e Vital do Rêgo.
13.2. Ministros-Substitutos presentes: Augusto Sherman Cavalcanti e Weder de Oliveira.

BENJAMIN ZYMLER

Adoto como relatório a bem lançada instrução da Secretaria de Fiscalização de Pessoal (Sefip) , acolhida no âmbito daquela unidade técnica e pelo representante do Ministério Público junto ao Tribunal de Contas da União (MPTCU) :
"INTRODUÇÃO
Trata-se de ato de Pensão Militar, submetido, para fins de registro, à apreciação do Tribunal de Contas da União (TCU) , de acordo com o art. 71, inciso III, da Constituição Federal.  Os atos foram cadastrados e disponibilizados ao TCU por intermédio do Sistema de Apreciação e Registro de Atos de Admissão e Concessões na forma do art. 2º, caput e incisos I a IV, e art. 4º, caput, da Instrução Normativa TCU 55/2007. 
EXAME TÉCNICO
Procedimentos aplicados
Os procedimentos para exame, apreciação e registro de atos de pessoal encontram-se estabelecidos na Instrução Normativa TCU 78/2018 e na Resolução TCU 206/2007. Essas normas dispõem, em seus arts. 4º, § 2º, e 3º, § 3º, respectivamente, que os atos de pessoal disponibilizados por meio do e-Pessoal devem ser submetidos à crítica automatizada do próprio sistema, com base em parâmetros predefinidos.
Relativamente aos atos de admissão e concessão de aposentadoria, pensão e reforma, as rotinas de crítica das informações cadastradas nos sistemas informatizados de coleta de atos foram elaboradas e validadas levando-se em conta as peculiaridades desses atos. Os itens de verificação do sistema compreendem prazos e fundamentos legais, assim como eventuais ocorrências de acumulação. Tratam-se de verificações mais abrangentes, minuciosas e precisas do que aquelas que podem ser realizadas por mãos humanas, proporcionando um nível de segurança ainda maior.
Além da crítica automatizada, há verificação humana adicional no caso de haver alertas do sistema ou informações não formatadas, como esclarecimentos do gestor ou do controle interno.  
Exame das Constatações
5.	É oportuno informar que a Sra. CATIA MARIA CASADO DE OLIVEIRA - CPF XXX.150.414-XX além da pensão militar em estudo acumula 2 (dois) benefícios previdenciários em desacordo com os incisos I e II do art. 29 da lei 3.765/60, in verbis: 
Art. 29. É permitida a acumulação: (Redação dada peça Medida provisória nº 2.215-10, de 31.8.2001) 
 I - de uma pensão militar com proventos de disponibilidade, reforma, vencimentos ou aposentadoria;   
 (...) 
 II - de uma pensão militar com a de outro regime, observado o disposto no art. 37, inciso XI, da Constituição Federal. (Redação dada peça Medida provisória nº 2.215-10, de 31.8.2001) 
6.	Sendo os seguintes benefícios civis acumulados cumulativamente com a pensão militar, segundo banco de dados desta Corte: 
	Titular (nome) 
	Situação
	Valor
	Espécie (descrição completa) 
	Data Início

	CATIA MARIA CASADO DE OLIVEIRA
	Ativo
	R$ 871,72
	APOSENTADORIA POR TEMPO DE CONTRIBIÇÃO
	22/03/1999

	CATIA MARIA CASADO DE OLIVEIRA
	Ativo
	R$ 4.618,46
	APOSENTADORIA POR TEMPO DE CONTRIBIÇÃO
	04/02/2002

7.	Cabe salientar, no entanto, que a interessada poderá optar, a qualquer tempo, por 02 (dois) benefícios dentre os 03 (três) contanto que comprove seus respectivos enquadramentos na disposição do art. 29 da Lei 3.765/1960, escolhendo apenas os benefícios acumuláveis legalmente.
8.	Nesse contexto, propõe-se a ilegalidade do ato de pensão militar que tem como instituidor o Sr. JOSE CASADO DE LIMA, ato nº 10003460-08-2015-000575-7.    
CONCLUSÃO        
9.             A abrangência e a profundidade das verificações levadas a efeito fundamentam convicção de que o Ato de nº 10003460-08-2015-000575-7 deve ser considerado ilegal com recusa do competente registro por ser inconstitucional, de acordo com o relatório acima transcrito. 
PROPOSTA DE ENCAMINHAMENTO
11.              Ante o exposto, com fundamento nos arts. 71, inciso III, da Constituição Federal, 1o, inciso V, e 39, inciso II, da Lei 8.443/1992 e 260, § 1º e 5º, do Regimento Interno do Tribunal de Contas da União, bem como art. 7º, § 3º da IN 55/2007, propõe-se:	
a) considerar ilegal o ato de nº 10003460-08-2015-000575-7 de JOSE CASADO DE LIMA por ser inconstitucional.
b) dispensar o ressarcimento das quantias indevidamente recebidas de boa-fé pela interessada indicada no subitem precedente, consoante o disposto no Enunciado 106 da Súmula da Jurisprudência do TCU;
d) determinar à Sétima Região Militar que: 
d.1) no prazo de 15 (quinze) dias, a contar da ciência desta Deliberação, abstenha-se de realizar pagamentos decorrentes do ato impugnado, sujeitando-se a autoridade administrativa omissa à responsabilidade solidária, nos termos do art. 262, caput, do Regimento Interno/TCU;
d.2) dê ciência, no prazo de 15 (quinze) dias, a contar do recebimento da notificação deste Acórdão, do inteiro teor desta deliberação à Sra. CATIA MARIA CASADO DE OLIVEIRA, CPF XXX.150.414-XX, notadamente no que diz respeito ao direito de opção por 02 (dois) dos benefícios dos 03 (três) que estão sendo pagos atualmente legalmente acumuláveis, encaminhando a este Tribunal, no prazo de 30 (trinta dias) , comprovante da referida ciência;
d.3) no caso de a opção recair sobre a pensão militar ora em exame, emita novo ato de concessão, submetendo-o a este Tribunal, nos termos da IN/TCU nº 78/2018;
d.4) alerte à interessada que o efeito suspensivo proveniente da interposição de possíveis recursos perante o TCU não a exime da devolução dos valores percebidos indevidamente após a respectiva notificação, caso os recursos não sejam providos."
É o relatório.

não há

Procurador Sergio Ricardo Costa Caribé.

PESSOAL. PENSÃO MILITAR. REVERSÃO. ACUMULAÇÃO REGULAR DE BENEFÍCIOS PREVIDENCIÁRIOS. LEGALIDADE E REGISTRO.

PENSÃO MILITAR (PMIL)

Secretaria de Fiscalização de Pessoal (SEFIP).

Trata-se de reversão de pensão instituída pelo militar falecido José Casado de Lima em favor de suas filhas Ângela Maria de Andrade Casado, Cátia Maria Casado de Oliveira e Rosângela Maria Casado Branco.
2. Os pareceres pugnam pela ilegalidade da concessão em virtude da suposta percepção de dois outros benefícios previdenciários, oriundos do Regime Geral de Previdência Social, pela sra. Cátia Maria Casado de Oliveira, em contrariedade ao que dispõe o art. 29 da Lei 3.765/1960, com a redação conferida pela Medida Provisória 2.215-10/2001 (grifos acrescidos) :
"Art. 29. É permitida a acumulação: 
 I - de uma pensão militar com proventos de disponibilidade, reforma, vencimentos ou aposentadoria;   
II - de uma pensão militar com a de outro regime, observado o disposto no art. 37, inciso XI, da Constituição Federal."  
3. De fato, a acumulação irregular de benefícios por parte de uma das filhas - sendo certo que não se verificou tal irregularidade no tocante às demais pensionistas - macula o ato concessório.
4. Contudo, no caso, um dos dois benefícios recebidos pela sra. Cátia Maria Casado de Oliveira refere-se à aposentadoria de seu filho Pedro Henrique Casado de Oliveira, do qual é representante legal, conforme informação obtida nos sistemas informatizados deste Tribunal.
5. Sendo assim, não vislumbro a ilegalidade apontada, motivo pelo qual proponho que a presente concessão seja considerada legal.
Diante do exposto e com as vênias por dissentir dos pareceres, VOTO por que o Tribunal adote a deliberação que ora submeto a este colegiado.
TCU, Sala das Sessões Ministro Luciano Brandão Alves de Souza, em 20 de outubro de 2020.
BENJAMIN ZYMLER 
Relator